【裁判字號】    89,易,241
【裁判日期】    891227
【裁判案由】    詐欺
【裁判全文】
臺灣板橋地方法院刑事判決                          八十九年度易字第二四一號
    公  訴  人  臺灣板橋地方法院檢察署檢察官
    被      告  戊○○
右列被告因詐欺案件，經檢察官提起公訴（八十八年度偵字第二三三七六號），本院
判決如左：
    主  文
戊○○無罪。
    理  由
一、公訴意旨略以：被告戊○○意圖為自己不法之所有，明知自己積欠丁○○新台幣
    （下同）約四十九萬餘元之會款，卻利用告訴人甲○○於民國八十八年四月九日
    打電話至其位於臺北縣板橋市○○路之住處向其借貸周轉之際，佯稱其可借得資
    金供告訴人周轉，並要求告訴人將支票交付給伊，伊即於隔日交錢給告訴人等語
    ，使告訴人不疑有他，於當日即依被告之指示，將由乙磐貿易有限公司陳英傑所
    簽發，以富邦商業銀行汐止分行為付款人、帳號00000000000000
    號、票號ＨＡ0000000號、發票日八十八年四月二十四日、面額八萬元及
    票號ＨＡ0000000號、發票日為八十八年四月二十二日、面額七萬元之支
    票各一紙以快遞之方式寄交給被告，惟被告竟將上開支票交付與丁○○用以清償
    積欠之會款，並向告訴人表示其無法給伊錢，要求延後數日再行支付，嗣告訴人
    向被告表示其已於他處借得上開款項而要求將上開支票返還時，被告竟隱瞞將票
    交與丁○○之事實而向告訴人謊稱前該支票業已遺失，於告訴人辦理掛失之際，
    被告始告知上情等語，因認被告涉犯刑法第三百三十九條第一項之詐欺罪嫌。
二、按犯罪事實應依證據認定之，無證據不得推定其犯罪事實；又不能證明被告犯罪
    者，應諭知無罪之判決；刑事訴訟法第一百五十四條、第三百零一條第一項分別
    定有明文。又刑事訴訟上證明之資料，無論其為直接或間接證據，均須達於通常
    一般之人均不致有所懷疑，而得確信其為真實之程度，始得據為有罪之認定，若
    其關於被告是否犯罪之證明未能達此程度，而有合理懷疑之存在，致使無從形成
    有罪之確信，根據「罪證有疑，利於被告」之證據法則，即不得遽為不利被告之
    認定，亦有最高法院七十六年度臺上字第四九八六號判例可稽。再按刑法第三百
    三十九條第一項詐欺罪之成立，以意圖為自己或第三人不法所有，以詐術使人將
    本人或第三人之物交付為要件；所謂以詐術使人交付，必須被詐欺人因其詐術而
    陷於錯誤，若其所用方法，不能認為詐術，亦不致使人陷於錯誤，即不構成該罪
    ，最高法院分別著有七十六年度臺上字第四九八六號及四十六年度臺上字第二六
    ０號判例甚明。
三、公訴意旨認被告涉犯刑法第三百三十九條第一項之罪嫌，無非係以被告自承於前
    開時地向告訴人甲○○表示於收到告訴人之支票後隔日即會交付借款等語，然嗣
    將該等支票用以清償個人積欠陳清財之會款，並向告訴人謊稱支票業已遺失等，
    為其主要論據。訊之被告堅詞否認有何詐欺犯行，辯以收到支票後有向乙○○調
    借現款，但在乙○○尚未交付前其即將支票轉讓予丁○○用以清償積欠之會款，
    嗣告訴人又來電表示已自行籌得款項不用再借而要求返還支票，伊因已將支票交
    予丁○○故向告訴人謊稱已遺失，並非一開始便要欺騙云云。經查：
  (一)告訴人於八十八年四月九日打電話給被告請其代為周轉款項，被告允於收到告訴
    人之支票後為之代借，並會於同年月二十日將錢匯入告訴人之帳戶，告訴人即依
    約定於當日以快遞方式將發票人為乙傑貿易有限公司、付款人均為富邦商業銀行
    汐止分行、票號分別為ＨＡ0000000號及ＨＡ0000000號、金額分
    別為新臺幣（下同）八萬元及七萬元之支票各乙紙寄交被告，並授權被告填寫發
    票日期，被告於數日後（確實日期不詳）即將該二紙支票交付予丁○○資為清償
    所欠之會款，嗣告訴人告以已另行籌得款項而要求返還支票，被告為隱暪其已將
    支票轉讓予丁○○之事實，乃向告訴人謊稱業已遺失，告訴人遂於八十八年四月
    二十二日偕同被告前往富邦商業銀行汐止分行欲辦理掛失止付，然至銀行時被告
    突向告訴人稱面額七萬元之支票算是他借的，另乙紙面額八萬元之支票則會再找
    出來還告訴人，告訴人不疑有他應允之而未辦理掛失手續；嗣丁○○委由廖銘美
    於八十八年四月二十六日提示上開八萬元之支票，告訴人經銀行通知後詢問被告
    ，被告稱支票不見了要其去辦理止付，告訴人即於同日前往上開銀行就該八萬元
    之支票辦理掛失止付等情，業經被告自白在卷，核與告訴人之指述、證人廖銘美
    、丁○○在警訊及偵查中之證述相符，並有支票影本二紙、臺北市票據交換所八
    十八年五月七日八八北票字第三二六九號函附遺失票據申報書、票據掛失止付通
    知書、掛失止付票據提示人資料查報表、退票理由單等可資為證，堪信其前開自
    白應與事實相符。是以本案關鍵即在被告是否於應允為告訴人借款之時，即有不
    為其借款之圖謀以詐得告訴人之支票。
  (二)告訴人在本案之前已有多次向被告調借現金，每次借款數額均約十五萬元至二十
    萬元不等，其借款之情形均為由告訴人先將支票交給被告，嗣被告再給付借款予
    告訴人，而還款方式則係由被告以將告訴人所交付之支票提示兌領之方式為之，
    此情迭經告訴人在偵查及本院審理中供陳明確（參八十八年度他字第一一四一號
    偵查卷第二十六頁背面，及本院八十九年三月三十一日訊問筆錄），顯見此為告
    訴人與被告之間向來借款之模式，此次亦係循例辦理，既為告訴人主動打電話向
    被告借款，又係依二人間向來借款之方式處理，似已難認被告有積極施用詐術之
    情形。又被告辯稱收到告訴人交付之支票後，曾向乙○○持該等支票借款並經同
    意，惟因當時係星期六下午，乃約定下星期一再去領款，嗣被告則因故未依約前
    往取款，而其以往代告訴人借錢時亦曾向乙○○調現，因金額不大，乙○○並不
    會要求以支票為擔保，但會查詢借款人之信用狀況等語，核與證人即當時亦在場
    之丙○在本院所述：「（問：你有無看過被告向乙○○借款情形？）知道，大約
    在八十八年四、五月時，我在新莊中正路乙○○的公司，當天上午我去找乙○○
    聊天，然後被告就拿了一張支票來向邱女調錢，數額大約十多萬元，我有聽到乙○○要調給他，印象中我只看到被告拿一張支票來調，當天我不記得被告穿何衣
    服，因為我與被告不很熟。」（參本院八十九年六月二十一日訊問筆錄）之情形
    大致相符，則被告所辯似非徒託空言。再者被告將告訴人所交付之支票轉讓予丁○○以清償自己之債務，固屬實情，然依被告與告訴人間向來之借款方式，該二
    紙支票係交付予被告作為清償之用，並非僅供擔保，則被告本有使用、處分之權
    ，至於告訴人之後因被告未給付借款而要求返還，此應屬另一民事法律關係，與
    被告在收受時有無詐欺之意圖並無干涉，自不能徒憑此遽行論斷被告係佯稱借款
    而詐取支票。此外，復無其他事證足認被告於應允借款時，有何積極誆騙告訴人
    或利用告訴人之錯誤而施用詐術之情形，揆諸上開說明，其罪嫌尚屬不能證明，
    本院依法應為無罪之諭知。
四、另臺灣士林地方法院檢察署檢察官略以被告向告訴人詐稱上開票號為ＨＡ000
    0000號、金額八萬元之支票遺失，使不知情之告訴人辦理掛失止付，而涉有
    誣告罪嫌等語，認與本件有牽連犯之裁判上一罪關係，而以八十八年度偵字第九
    四一七號移送併案審理。惟本件被告經公訴人起訴之詐欺部分應為無罪之諭知，
    已如前述，而起訴書犯罪事實欄亦未敘及此誣告之部分（其末段所載被告向告訴
    人謊稱支票業已遺失之部分，係指告訴人於八十八年四月二十二日偕同被告前往
    富邦商業銀行汐止分行欲就票號為ＨＡ0000000號、金額七萬元之支票辦
    理掛失止付，與移送併辦部分係告訴人於八十八年四月二十六日就上開八萬元之
    支票辦理掛失止付並不相同，且八十八年四月二十二日被告與告訴人前往銀行時
    ，被告即向告訴人託稱面額七萬元之支票算是他借的，另乙紙面額八萬元之支票
    則會再找出來還告訴人，告訴人因之並未辦理掛失手續），是以併辦部分尚非本
    件起訴效力所及，應由檢察官另行處理，附此敘明。
據上論斷，應依刑事訴訟法第三百零一條第一項，判決如主文。
本案經檢察官謝宗甫到庭執行職務。
中      華      民      國      八十九    年    十二    月    二十七    日
                                  臺灣板橋地方法院刑事第二庭
                                          法  官  楊  博  欽
右正本證明與原本無異。
如不服本判決，應於判決送達後十日內，向本院提出上訴狀。
                                          書記官  韓  毓  寧
中      華      民      國      八十九    年    十二    月  二十七    日


司法院資訊處製作；財團法人民間司法改革基金會備份。
